ACORDAO-COMPLETO-2528739

ACÓRDÃO 5492/2022 ATA 32/2022 - SEGUNDA CÂMARA

VISTOS, relatados e discutidos estes autos de tomada de contas especial instaurada pelo Fundo Nacional de Saúde (FNS) em razão da não comprovação da regular aplicação dos recursos repassados, na modalidade fundo a fundo, ao município de São Luís/MA,
ACORDAM os Ministros do Tribunal de Contas da União, reunidos em sessão da Segunda Câmara, ante as razões expostas pelo Relator, em:
9.1. considerar revel, nos termos do art. 12, §3º, da Lei 8.443/1992, Santiago Cirilo Noguera Servin, dando-se prosseguimento ao processo;
9.2. acatar as razões de justificativas de Maria Ieda Gomes Vanderlei e excluí-la da relação processual;
9.3. rejeitar as razões de justificativa apresentadas por Gutemberg Fernandes de Araújo e Helena Maria Duailibe Ferreira; 
9.4. julgar irregulares, com fundamento nos arts. 1º, inciso I, 16, inciso III, alínea "b", e 19, parágrafo único, da Lei 8.443/1992, as contas de Gutemberg Fernandes de Araújo, de Santiago Cirilo Noguera Servin e de Helena Maria Duailibe Ferreira;
9.5. julgar regulares com ressalva, com fundamento nos arts. 1º, inciso I, e 18, da Lei 8.443/1992, as contas do município de São Luís/MA, dando-lhe quitação;
9.6. aplicar, individualmente, aos responsáveis Gutemberg Fernandes de Araújo, Helena Maria Duailibe Ferreira e Santiago Cirilo Noguera Servin a multa de R$ 15.000,00 (quinze mil reais) , prevista no art. 58, inciso I, da Lei nº 8.443/1992 c/c o art. 268, inciso I, do Regimento Interno/TCU, com a fixação do prazo de 15 (quinze) dias, a contar das notificações, para comprovarem, perante o Tribunal (art. 214, inciso III, alínea "a", do Regimento Interno) , o recolhimento da dívida aos cofres do Tesouro Nacional, atualizada monetariamente desde a data do acórdão até a do efetivo recolhimento, se for paga após o vencimento, na forma da legislação em vigor; 
9.7. dar ciência ao município de São Luís/MA acerca do recolhimento a maior efetuado no âmbito do presente processo, para que adote as providências com vistas à devolução dos valores recolhidos a maior;
9.8. com fundamento no art. 26 da Lei 8.443/1992, autorizar, se requerido, o pagamento da importância devida em até 36 (trinta e seis) parcelas mensais e consecutivas, fixando o prazo de 15 (quinze) dias, a contar do recebimento das notificações, para que seja comprovado, perante este Tribunal, o recolhimento da primeira parcela, e de 30 (trinta) dias, a contar da parcela anterior, para que seja comprovado o recolhimento das demais, devendo incidir sobre cada valor mensal os devidos acréscimos legais, na forma prevista na legislação vigente, além de alertar que a falta de comprovação do recolhimento de qualquer delas importará no vencimento antecipado do saldo devedor, nos termos do art. 217 do Regimento Interno do TCU;
9.9. com fundamento no art. 28 da Lei 8.443/1992, autorizar, desde logo, a cobrança judicial da dívida, caso não atendidas as notificações; 
9.10. dar ciência deste acórdão ao Fundo Nacional de Saúde, aos responsáveis e a Maria Ieda Gomes Vanderlei.

Tomada de contas especial instaurada pelo Fundo Nacional de Saúde - MS em razão de desvio de finalidade na aplicação de recursos do Sistema Único de Saúde (SUS), transferidos fundo a fundo para o município de São Luís/MA, para as estratégias de Saúde da Família, Saúde Bucal e Agentes Comunitários de Saúde.

Segunda Câmara

Fundo Nacional de Saúde - MS.

3. Responsáveis: Gutemberg Fernandes de Araújo (XXX.228.633-XX); Helena Maria Duailibe Ferreira (XXX.521.943-XX); Maria Ieda Gomes Vanderlei (XXX.200.313-XX); Município de São Luís/MA (06.307.102/0001-30); Santiago Cirilo Noguera Servin (XXX.441.763-XX); Secretaria Municipal de Saúde de São Luís/MA (05.760.293/0001-29).

13.1. Ministros presentes: Aroldo Cedraz (na Presidência), Bruno Dantas (Relator) e Antonio Anastasia.

ACORDAO-COMPLETO-2556484

Acórdão 6510/2022 - Segunda Câmara

ACORDAO-COMPLETO-2564193

Acórdão 8756/2022 - Segunda Câmara

BRUNO DANTAS

Por registrar as principais ocorrências dos autos até o momento, resumindo os fundamentos das peças acostadas, adoto como relatório, com os ajustes necessários, a instrução da secretaria responsável pela análise do processo (peça 160) , que contou com a anuência do corpo diretivo da unidade (peças 161 e 162) e do Ministério Público junto ao TCU (peça 163) : 
"INTRODUÇÃO
1. Cuidam os autos de tomada de contas especial instaurada pelo Fundo Nacional de Saúde  MS, em desfavor da Secretaria Municipal de Saúde de São Luís/MA (CNPJ: 05.760.293/0001-29) , em razão da não comprovação da regular aplicação dos recursos repassados, pela União, por meio do Fundo Nacional de Saúde  MS.
HISTÓRICO
2. Em 2/9/2019, com fundamento na IN/TCU 71/2012, alterada pela IN/TCU 76/2016 e DN/TCU 155/2016, o dirigente do Fundo Nacional de Saúde - MS autorizou a instauração da tomada de contas especial (peça 69) . O processo foi registrado no sistema e-TCE com o número 2683/2019.
 (...) 
4. O fundamento para a instauração da Tomada de Contas Especial, conforme consignado na matriz de responsabilização elaborada pelo tomador de contas, foi a constatação da seguinte irregularidade:
Não comprovação da boa e regular aplicação dos recursos repassados pela União, em face da não apresentação de documentos comprobatórios das despesas realizadas com recursos financeiros repassados, na modalidade fundo a fundo, pelo Fundo Nacional de Saúde ao Fundo de Saúde de Secretaria Municipal de Saúde de São Luís/MA, evidenciado nas constatações do Relatório de Auditoria do Denasus nº 13283.
5. A responsável arrolada na fase interna foi devidamente comunicada e, diante da ausência de justificativas suficientes para elidir a irregularidade e da não devolução dos recursos, instaurou-se a tomada de contas especial.
6. No relatório 254/2019 (peça 78) , o tomador de contas concluiu que o prejuízo importaria no valor atualizado, sem juros, em 24/6/2020, de R$ 5.592.315,18, imputando-se a responsabilidade à Secretaria Municipal de Saúde de São Luís/MA, na condição de beneficiária.
7. Em 29/1/2020, a Controladoria-Geral da União emitiu o relatório de auditoria 2683/2019 (peça 81) , em concordância com o relatório do tomador de contas. O certificado de auditoria e o parecer do dirigente do órgão de controle interno concluíram pela irregularidade das presentes contas (peças 82 e 83) .
8. Em 9/3/2020, o ministro responsável pela área atestou haver tomado conhecimento das conclusões contidas no relatório e certificado de auditoria, bem como do parecer conclusivo do dirigente do órgão de controle interno, manifestando-se pela irregularidade das contas, e determinou o encaminhamento do processo ao Tribunal de Contas da União (peça 84) .
9. Na instrução à peça 86, foram efetuadas as análises relacionadas aos fatos que ensejaram a instauração da TCE, e foi possível definir a responsabilidade do Município de São Luís/MA, em relação aos débitos imputados, bem como dos então Secretários de Saúde do município, nas respectivas épocas, Srs. Santiago Cirilo Noguera Servin, Gutemberg Fernandes de Araújo, e das Sras. Maria Ieda Gomes Vanderlei e Helena Maria Duailibe Ferreira, que tiveram requeridas as suas razões de justificativas.
10. Foi proposta a citação do município, bem como a audiência da então secretária municipal de saúde à época, Sra. Helena Maria Duailibe Ferreira (CPF XXX.521.943-XX) , cuja gestão abrangeu o período de 3/2/2014 a 25/7/2017, em razão do não cumprimento do Termo de Ajuste Sanitário 399, firmado para a solução das irregularidades constadas pela auditoria do Denasus, bem como a audiência de Santiago Cirilo Noguera Servin, de Gutemberg Fernandes de Araújo e de Maria Ieda Gomes Vanderlei, por terem prestado informações indevidas ao Ministério da Saúde, e que deram causa aos repasses irregulares de recursos pelo FNS ao município.
10.1. Devidamente citado, o município de São Luís/MA apresentou as suas alegações de defesa, cuja análise concluiu pela sua rejeição, com a proposta de fixação de novo e improrrogável prazo de quinze dias, para recolhimento dos débitos atribuídos ao município, conforme análises empreendidas na instrução assentada à peça 151, corroborada pelo então Diretor e Secretário da Secex-TCE (peças 152 e 153) .
10.2. Em relação aos demais responsáveis ouvidos em audiência, concluiu-se pelo acatamento parcial das razões de justificativas apresentadas pela responsável Helena Maria Duailibe Ferreira, bem como o acolhimento integral das razões de justificativa de Maria Ieda Gomes Vanderlei, sendo proposta a regularidade com ressalvas das contas da primeira responsabilizada, além da exclusão processual da segunda.
10.3. O Sr. Santiago Cirilo Noguera Servin, devidamente notificado, não apresentou as suas razões de justificativa, o qual, nos termos do art. 12, §3º, da Lei 8.443/1992, foi considerado revel, com a proposta de julgamento de suas contas pela irregularidade, e aplicação da multa prevista no art. 58, inciso II, da Lei 8.443/1992.
10.4. Quanto ao responsável Gutemberg Fernandes de Araújo, a despeito de ter apresentado as suas razões de justificativa, as mesmas não foram acolhidas, propondo-se também o julgamento pela irregularidade das contas do mesmo e aplicação da multa prevista no art. 58, inciso II, da Lei 8.443/1992.
10.5. O membro do Parquet junto ao TCU, Júlio Marcelo de Oliveira, por meio de Parecer na peça 154, concordou em essência com a análise de mérito promovida pela Secex-TCE, com a exceção do item 'c', da proposta de encaminhamento (peça 151, p. 15) , propondo, em substituição, os seguintes termos:
1) rejeitar as razões de justificativa apresentadas por Helena Maria Duailibe Ferreira (CPF XXX.521.943-XX) ;
2) julgar irregulares, com fundamento nos arts. 1º, inciso I, 16, inciso III, alínea 'b', e 19, parágrafo único, da Lei 8.443/1992, as contas de Helena Maria Duailibe Ferreira (CPF XXX.521.943-XX) ,
3) aplicar, individualmente, à responsável Helena Maria Duailibe Ferreira (CPF 252.521.94300) , a multa prevista no art. 58, inciso II, da Lei 8.443/1992 c/c o art. 268, inciso II do Regimento Interno, com a fixação do prazo de quinze dias, a contar da notificação, para comprovar, perante o Tribunal (art. 214, inciso III, alínea 'a', do Regimento Interno) , o recolhimento da dívida aos cofres do Tesouro Nacional, atualizada monetariamente desde a data do acórdão até a do efetivo recolhimento, se for paga após o vencimento, na forma da legislação em vigor.
11. Às peças 155 a 157, o Município de São Luís/MA, por meio de seu representante legal, colacionou os elementos referentes à documentação comprobatória de recolhimento do débito apurado pela unidade instrutora à peça 151, tendo o Ministro Relator expedido Despacho (peça 158) , restituindo os autos à Secex-TCE para nova manifestação.
ANÁLISE DOS PRESSUPOSTOS DE PROCEDIBILIDADE DA IN/TCU 71/2012
Avaliação de Viabilidade do Exercício do Contraditório e Ampla Defesa
12. Verifica-se que não houve o transcurso de mais de dez anos desde o fato gerador sem que tenha havido a notificação da responsável pela autoridade administrativa federal competente (art. 6º, inciso II, c/c art. 19, da IN/TCU 71/2012, modificada pela IN/TCU 76/2016) , uma vez que o fato gerador da irregularidade sancionada ocorreu em 7/7/2012, e a responsável foi notificada sobre a irregularidade, pela autoridade administrativa competente, conforme abaixo:
12.1. Secretaria Municipal de Saúde de São Luís/MA, por meio do ofício acostado à peça 38, recebido em 15/5/2019, conforme AR (peça 52) .
Valor de Constituição da TCE
13. Verifica-se, ainda, que o valor atualizado do débito apurado (sem juros) , em 1º/1/2017, é de R$ 5.027.749,18, portanto, superior ao limite mínimo de R$ 100.000,00, na forma estabelecida conforme os arts. 6º, inciso I, e 19, da IN/TCU 71/2012, modificada pela IN/TCU 76/2016.
EXAME TÉCNICO 
14. Tendo retornado os autos a esta Unidade Técnica, conforme determinação do MinistroRelator, observou-se que o município procedeu ao recolhimento do débito tratado nos presentes autos, referente ao Número Identificador do Registro de GRU 2020/257001/13816886000198 (peça 157, p. 3) , no valor de R$ 6.727.735,70, que se trata de pagamento referente ao recolhimento volitivo por parte do ente público recebedor dos recursos (Código de recolhimento: 28852-7 - Devolução de recursos recebidos em exercícios anteriores) .
15. Por meio de consulta ao Sistema Débito do TCU (disponibilizado no portal do Tribunal) , verificou-se que o valor recolhido, pelo ente federativo, é superior ao montante apontado por novo demonstrativo de débito (calculado em 27/11/2020) , tendo como base a data final de 27/10/2020 (data de recolhimento da referida GRU) , sem a incidência de juros, considerando que houve o recolhimento do débito antes da condenação do TCU, sendo devido o valor de R$ 6.034.831,50 (peça 159) , inferior portanto ao valor recolhido pelo ente federativo que, como vimos, recolheu o montante de R$ 6.727.735,70, bem superior ao devido.
16. Portanto, pode-se deduzir que a Secretaria Municipal de Saúde Pública de São Luís/MA (CNPJ 13.816.886/0001-98) efetuou recolhimento em nome do ente federativo, com vistas a sanar a impropriedade que deu causa à instauração da presente TCE. Cabe ressaltar, ainda, que a quitação do débito, pelo fundo de saúde do município, deu-se anteriormente à proposta de fixação de novo e improrrogável prazo de quinze dias, o que impõe que as contas do município sejam julgadas regulares com ressalva, nos termos estabelecidos pelo art. 12, §§ 1º e 2º, c/c art. 27, da Lei 8.443/1992.
17. Com relação ao encaminhamento referente aos demais responsáveis, mantém-se a proposta sugerida na instrução de peça 151, com os ajustes sugeridos pelo MP/TCU (peça 154) .
18. Considerando a devolução de valor superior ao montante devido, por parte do município, entende-se que cabe dar ciência, ao município, para que adote as providências com vistas à devolução dos valores recolhidos a maior.
Prescrição da Pretensão Punitiva
19. Vale ressaltar que a pretensão punitiva do TCU, conforme Acórdão 1441/2016-TCU-Plenário, Relator: Benjamin Zymler, que uniformizou a jurisprudência acerca dessa questão, subordina-se ao prazo geral de prescrição indicado no art. 205, do Código Civil, que é de dez anos, contado da data de ocorrência da irregularidade sancionada, nos termos do art. 189, do Código Civil, sendo este prazo interrompido pelo ato que ordenar a citação, a audiência ou a oitiva do responsável.
20. No caso em exame, a perspectiva de aplicação de penalidade aos responsáveis não foi alcançada pela prescrição, uma vez que a irregularidade sancionada se deu em 7/7/2016, e o ato de ordenação da citação e das audiências ocorreu em 7/7/2020, em prazo inferior a dez anos.
CONCLUSÃO
22. Em face da exposição promovida na seção 'Exame Técnico', entende-se que o Tribunal deve pronunciar-se no sentido de dar quitação ao município de São Luís/MA, pelos débitos caracterizados no âmbito do presente processo, julgando suas contas regulares com ressalva, nos termos estabelecidos pelo art. 12, §2º, c/c art. 27, da Lei 8.443/1992.
22.1. Em relação aos demais responsáveis elencados no presente processo, mantém-se a proposta assentada na instrução relativa à peça 151, à exceção da proposta concernente à Sra. Helena Maria Duailibe Ferreira (CPF XXX.521.943-XX) , em consonância com o despacho no Parecer do Procurador Júlio Marcelo de Oliveira (peça 154) , que entendeu que fossem rejeitadas as razões de justificativa desta, bem como julgadas irregulares as suas contas e aplicada a multa prevista no art. 58, inciso II, da Lei 8.443/1992, c/c o art. 268, inciso II, do Regimento Interno.
PROPOSTA DE ENCAMINHAMENTO
23. Diante do exposto, submetem-se os autos à consideração superior, propondo:
a) considerar revel, nos termos do art. 12, §3º, da Lei 8.443/1992, o Sr. Santiago Cirilo Noguera Servin (CPF XXX.441.763-XX) , dando-se prosseguimento ao processo;
b) rejeitar as razões de justificativa apresentadas pelo Sr. Gutemberg Fernandes de Araújo (CPF XXX.228.633-XX) e pela Sra. Helena Maria Duailibe Ferreira (CPF XXX.521.943-XX) ;
c) julgar irregulares, com fundamento nos arts. 1º, inciso I, 16, inciso III, alínea 'b', e 19, parágrafo único, da Lei 8.443/1992, as contas de Gutemberg Fernandes de Araújo (CPF XXX.228.633-XX) , de Santiago Cirilo Noguera Servin (CPF XXX.441.763-XX) e de Helena Maria Duailibe Ferreira (CPF XXX.521.943-XX) ;
d) julgar regulares com ressalva, com fundamento nos arts. 1º, inciso I, e 18, da Lei 8.443/1992, as contas do Município de São Luís/MA (CNPJ: 06.307.102/0001-30) , dandolhe quitação;
e) aplicar, individualmente, aos responsáveis Gutemberg Fernandes de Araújo (CPF XXX.228.633-XX) , Helena Maria Duailibe Ferreira (CPF XXX.521.943-XX) e Santiago Cirilo Noguera Servin (CPF XXX.441.763-XX) , a multa prevista no art. 58, inciso II, da Lei 8.443/1992, c/c o art. 268, inciso II, do Regimento Interno/TCU, com a fixação do prazo de quinze dias, a contar da notificação, para comprovarem, perante o Tribunal (art. 214, inciso III, alínea 'a', do Regimento Interno) , o recolhimento da dívida aos cofres do Tesouro Nacional, atualizada monetariamente desde a data do acórdão até a do efetivo recolhimento, se for paga após o vencimento, na forma da legislação em vigor;
f) dar ciência ao município de São Luís/MA acerca do recolhimento a maior efetuado no âmbito do presente processo, para que adote as providências com vistas à devolução dos valores recolhidos a maior;
g) autorizar, desde logo, nos termos do art. 28, inciso II, da Lei 8.443/1992, a cobrança judicial das dívidas caso não atendidas as notificações;
h) autorizar, caso solicitado pelos responsáveis, o pagamento das dívidas em até trinta e seis parcelas mensais e consecutivas, nos termos do art. 26, da Lei 8.443/1992, c/c o art. 217, do Regimento Interno, fixando-lhes o prazo de quinze dias, a contar do recebimento das notificações, para comprovarem, perante o Tribunal, o recolhimento da primeira parcela, e de trinta dias, a contar da parcela anterior, para comprovarem o recolhimento das demais parcelas, atualizadas monetariamente, na forma prevista na legislação em vigor; e
i) enviar cópia do Acórdão que vier a ser proferido ao Fundo Nacional de Saúde e aos responsáveis, para ciência; e informar-lhes que a deliberação, acompanhada do Relatório e do Voto que a fundamenta, está disponível para a consulta no endereço www.tcu.gov.br/acordaos, além de esclarecer que, caso requerido, o TCU poderá fornecer, sem custos, as correspondentes cópias, de forma impressa."
É o relatório.

José Alberto Santos Penha (OAB/MA 7.221), Sônia Maria Lopes Coelho (OAB/MA 3.811) e outros, representando Maria Ieda Gomes Vanderlei; Tarsis Coelho da Cunha Azevedo (OAB/MA 20.582), representando Helena Maria Duailibe Ferreira; Sônia Maria Lopes Coelho (OAB/MA 3.811), José Alberto Santos Penha (OAB/MA 7.221) e outros, representando Gutemberg Fernandes de Araújo; João Simões Teixeira (OAB/MA 20.589), representando o Município de São Luís/MA.

Procurador Júlio Marcelo de Oliveira.

TOMADA DE CONTAS ESPECIAL. FUNDO NACIONAL DE SAÚDE. MODALIDADE FUNDO A FUNDO. CONSTATAÇÕES DO RELATÓRIO DE AUDITORIA DO DENASUS. PAGAMENTO IRREGULAR DE RECURSOS RELATIVOS AO INCENTIVO FINANCEIRO DA ESTRATÉGIA SAÚDE DA FAMÍLIA, DE AGENTES COMUNITÁRIOS DE SAÚDE E DE EQUIPES DE SAÚDE BUCAL. CITAÇÃO DO MUNICÍPIO. DEVOLUÇÃO DOS RECURSOS À UNIÃO. AUDIÊNCIAS DOS SECRETÁRIOS MUNICIPAIS DE SAÚDE. EXCLUSÃO DE UMA RESPONSÁVEL. REJEIÇÃO DAS RAZÕES DE JUSTIFICATIVA DOS DEMAIS. MULTA. NÃO CUMPRIMENTO DE TERMO DE AJUSTE SANITÁRIO. AUDIÊNCIA. REJEIÇÃO. MULTA. IRREGULARIDADE DAS CONTAS.

TOMADA DE CONTAS ESPECIAL (TCE)

Secretaria de Controle Externo de Tomada de Contas Especial (SecexTCE).

Cuidam os autos de tomada de contas especial instaurada pelo Fundo Nacional de Saúde (FNS) , em razão de desvio de finalidade na aplicação de recursos do Sistema Único de Saúde (SUS) transferidos na modalidade fundo a fundo para o Município de São Luís/MA. 
2.	A instauração da presente TCE teve por base o descumprimento do Termo de Ajuste Sanitário (TAS) n° 399 (peça 11) , celebrado em 7/7/2016 entre o Ministério da Saúde e a Secretaria Municipal de Saúde de São Luís/MA. 
3.	O TAS teve como finalidade a correção de impropriedades relativas à gestão pelo município dos recursos repassados na modalidade fundo a fundo no exercício de 2012, conforme o Relatório de Auditoria 13283 (peça 2) do Departamento Nacional de Auditoria do Sistema Único de Saúde (Denasus) . Da auditoria, merecem destaque as seguintes constatações: 
a) baixa cobertura populacional para a assistência à saúde na atenção básica, pela Estratégia Saúde da Família e agentes comunitários de saúde (constatações 260405 e 260408) ;
b) baixo quantitativo de equipes da Estratégia Saúde da Família para a população do Município de São Luís no exercício de 2012 (constatação 260476) ;
c) descumprimento da carga horária por todos os profissionais das equipes das estratégias saúde da família e agentes comunitários de saúde (constatação 260494) ;
d) equipes das estratégias saúde da família e agentes comunitários de saúde sem atendimento médico e/ou de enfermagem por períodos maiores de 60 dias no exercício de 2012 (constatação 260410) ;
e) desatualização dos registros no Cadastro Nacional de Estabelecimentos de Saúde - CNES, em especial quanto aos agentes comunitários de saúde, mas também em relação aos demais componentes das equipes (constatação 260505) ;
f) equipes da Estratégia Saúde da Família com número de agentes comunitários de saúde inferior ao exigido pela legislação vigente e sem produção em todos os meses do exercício de 2012 (constatação 260515) ;
g) falta de acompanhamento pelos agentes comunitários de saúde, por meio de visita domiciliar, de todas as famílias sob sua responsabilidade (constatação 260531) ;
h) incipiência da assistência odontológica prestada pelas equipes de saúde bucal à população cadastrada (constatação 260559) ;
i) acesso incipiente e falta de medicamentos nas unidades de saúde, para a assistência ao pré-natal pelas equipes da Estratégia Saúde da Família e de agentes comunitários de saúde (constatação 261072) ;
j) problemas nas unidades de saúde causados pela falta de manutenção de suas estruturas físicas (constatação 261942) ;
l) equipes de saúde bucal que não exerciam atividades nos Centros de Saúde Quebra Pote e Fabriciana de Moraes (constatação 260564) ;
m) unidades de saúde em que constavam duas equipes de saúde bucal, e apenas uma exercendo as atividades (constatação 260618) .
4.	No referido termo de ajuste, o gestor municipal comprometia-se a: 
"cessar a prática do ato causador da impropriedade, depositar no próprio Fundo de Saúde o valor para a execução do termo, com recurso próprio ou do tesouro respectivo no decorrer da execução do TAS, corrigir a impropriedade por meio das ações detalhadas no Plano de Trabalho, e ainda, aderir, se ainda não o fez, ao Pacto pela Saúde com assinatura do Termo de Compromisso de Gestão" (peça 20, p. 2-3) . 
5.	Consoante o Relatório de Verificação do TAS n° 461 (peça 20) , o Denasus constatou a inexecução total em relação a este termo de ajuste, bem como os seguintes achados:
a) 	o Conselho Municipal de Saúde de São Luís/MA não comprovou sua atuação na execução do TAS, nem a sua aprovação;
b) 	o Relatório Anual de Gestão da Secretaria Municipal de Saúde de São Luís/MA não trouxe informações acerca da execução do TAS;
c) 	a Secretaria Municipal de Saúde de São Luís/MA não apresentou a totalidade da documentação solicitada no Comunicado de Auditoria de Verificação do TAS.
6.	Em razão disso, apurou-se o prejuízo total de R$ 4.939.335,08, que, atualizado monetariamente e acrescido de juros de mora até a data de 9/9/2019, atingiu a importância de R$ 6.243.397,78 (peça 81) . Cumprida a fase interna da TCE, os autos foram encaminhados ao TCU.
7.	No âmbito deste Tribunal, consoante instrução da Secex-TCE (peças 86 a 88) , foram promovidas as audiências dos ex-Secretários Municipais de Saúde Gutemberg Fernandes de Araújo (gestão de 5/5/2009 a 3/4/2012) , Maria Ieda Gomes Vanderlei (gestão 4/4/2012 a 21/5/2012) e Santiago Cirilo Noguera Servin (gestão de 21/5/2012 a 31/12/2012) , em razão do:
"Pagamento irregular de recursos federais do SUS pelo município de São Luís/MA relativos ao incentivo financeiro da Estratégia Saúde da Família-ESF, de Agentes Comunitários de Saúde- ACS e Equipes de Saúde Bucal-ESB, no ano de 2012, evidenciado nas constatações 260618, 260410, 260564, 260559, 260515 e 260531, constantes do Relatório de Auditoria do Denasus nº 13.283"
8.	Na mesma oportunidade, foi realizada a audiência de Helena Maria Duailibe Ferreira, ex-Secretária Municipal de Saúde (gestão de 3/2/2014 a 25/7/2017) , em razão do não cumprimento do Termo de Ajuste Sanitário n° 399.
9.	Quanto ao débito, foi promovida a citação do Município de São Luís/MA, em razão do recebimento irregular de recursos federais do SUS relativos ao incentivo financeiro da Estratégia Saúde da Família (ESF) , de Agentes Comunitários de Saúde (ACS) e de Equipes de Saúde Bucal (ESB) no ano de 2012.
10.	Os ex-Secretários Municipais de Saúde Gutemberg Fernandes de Araújo, Maria Ieda Gomes Vanderlei e Helena Maria Duailibe Ferreira apresentaram as suas razões de justificativa. Por sua vez, Santiago Cirilo Noguera Servin, a despeito de receber o ofício de audiência em seu endereço residencial (peça 120) , permaneceu silente, deixando transcorrer in albis o prazo regimental que lhe foi concedido para apresentar as suas razões de justificativa. O município de São Luís/MA apresentou as suas alegações de defesa.
11.	Na análise das defesas (peças 151 a 153) , a SecexTCE acatou as razões de justificativa apresentadas por Maria Ieda Gomes Vanderlei e propôs sua exclusão da relação processual, por considerar que a responsável ficou à frente da pasta municipal da Saúde por período muito curto (de 4/4/2012 a 21/5/2012) para ser-lhe atribuída responsabilidade por problemas que se alastravam por vários anos.
12.	No tocante a Gutemberg Fernandes de Araújo, a unidade instrutora considerou que o responsável passou longo período exercendo atribuições de Secretário Municipal de Saúde e não conseguiu afastar as irregularidades constatadas pelo Denasus, o que ensejaria a rejeição das suas razões de justificativa, o julgamento das suas contas pela irregularidade e a aplicação de multa prevista no art. 58, inciso II, da Lei 8.443/1992.
13.	Quanto a Santiago Cirilo Noguera Servin, a SecexTCE propôs considerá-lo revel, nos termos do art. 12, §3º, da Lei 8.443/1992, dando-se prosseguimento ao processo, julgando suas contas irregulares com aplicação de multa.
14.	No tocante a Helena Maria Duailibe Ferreira, a SecexTCE alvitrou acatar parcialmente as suas razões de justificativa, julgando-lhe as contas regulares com ressalva.
15.	Por fim, propôs fixar novo e improrrogável prazo para que o município recolha aos cofres do Fundo Nacional de Saúde as parcelas impugnadas, relativas a dispêndios no exercício financeiro de 2012 com as estratégias de saúde da família, da estratégia de saúde bucal e da estratégia de agentes comunitários de saúde.
16.	O Ministério Público de Contas concordou, em essência, com a análise técnica promovida pela SecexTCE, mas registrou pontual discordância quanto ao acolhimento das razões de justificativa da ex-Secretária de Saúde Helena Maria Duailibe Ferreira sob a justificativa de "situação financeira caótica dos municípios brasileiros". 
17.	O Parquet argumentou que a responsável esteve à frente da gestão no período entre 16/8/2016 e 08/7/2017, além de ter sido signatária do Termo de Ajuste Sanitário nº 399, firmado em 7/7/2016, o qual previa que o município depositasse o valor de R$ 4.939.335,08, bem como executasse plano de trabalho específico para correção das irregularidades identificadas no Relatório de Auditoria do Denasus.
18.	Ademais, asseverou que, mesmo tendo a responsável alegado não ter autonomia para corrigir todas as impropriedades pactuadas no Termo de Ajuste Sanitário, ela não apresentou documentos que confirmassem as tentativas na execução do ajuste e nem demonstrassem eventuais dificuldades no cumprimento do termo.
19.	Nesse ínterim, o município de São Luís/MA comprovou o ressarcimento do valor de R$ 6.727.735,70, alusivo à "diferença do Repasse de Recursos para Termo de Ajuste Sanitário - TAS", com base no Ofício 45926/2020 - TCU/Seproc e em demonstrativo de débito em anexo (peças 155 a 157) .
20.	Devolvidos os autos à SecexTCE, a unidade concluiu que o valor recolhido pelo município é superior ao montante apontado em demonstrativo de débito (peça 159) sem a incidência de juros. Assim, no mérito, propôs dar quitação ao município de São Luís/MA pelos débitos identificados neste processo, mantendo a proposta de encaminhamento anterior, com o ajuste proposto pelo MPTCU, no sentido de rejeitar as razões de justificativa de Helena Maria Duailibe Ferreira e julgar suas contas irregulares, aplicando-lhe a multa do art. 58, inciso II, da Lei 8.443/1992.
21.	Em sua derradeira manifestação, o Parquet acompanha esta última proposta da SecexTCE.
II
22.	Corroboro as análises empreendidas pela unidade instrutora, as quais contaram com a anuência do Ministério Público junto ao TCU, razão por que incorporo os fundamentos apresentados às minhas razões de decidir, sem prejuízo das considerações a seguir.
23.	Com base no Relatório de Auditoria do Denasus (peça 11) , foi imputado aos ex-Secretários Municipais de Saúde Gutemberg Fernandes de Araújo, Maria Ieda Gomes Vanderlei e Santiago Cirilo Noguera Servin a seguinte conduta:
"Inserir e/ou manter indevidamente no CNES dados de profissionais de saúde e de unidades de saúde, causando repasse indevido de recursos federais do SUS relativos ao incentivo financeiro da Estratégia Saúde da Família-ESF, no exercício de 2012, quando deveria cuidar para que tais dados fossem atualizados com as informações das unidades de saúde e dos profissionais que efetivamente estiveram à disposição do respectivo programa."
24.	Em sua defesa, Gutemberg de Araújo alega, em síntese, que não mais fazia parte do quadro funcional da secretaria no período da auditoria do Denasus; que o seu período de gestão na Secretaria Municipal de Saúde foi de apenas três meses em 2012; que em todos os estados da Federação há déficit de cobertura do programa saúde da família; que seguiu as normas do programa; e que não teria havido má-fé ou desvio na utilização de recursos repassados pelo Ministério da Saúde.
25.	Suas razões de justificativa não merecem ser acatadas. O argumento de que não fazia mais parte dos quadros da secretaria no período da auditoria não deve prosperar, pois parte das irregularidades foi perpetrada durante a sua gestão. Ademais, caso fosse requisito para responsabilização do gestor estar na titularidade do cargo durante a fiscalização, restaria inviabilizado qualquer controle a posteriori de seus atos.
26.	Vale destacar que o responsável exerceu as suas atribuições como Secretário Municipal entre 5/5/2009 e 3/4/2012, longo período, portanto, havendo reflexos dos seus atos de gestão inclusive posteriormente à sua saída.
27.	Alegações de que seguiu as normas do programa e de que a quantidade de profissionais de saúde nos municípios brasileiros é insuficiente não merecem ser acolhidas, porquanto a conduta que lhe foi imputada se relaciona à inserção de dados irregulares para o recebimento de recursos a que o município não faria jus, situação completamente diferente da exposta nos argumentos de defesa apresentados.
28.	Com relação a Maria Ieda Vanderlei, entretanto, entendo que suas justificativas devem ser acatadas. Acompanho a conclusão da SecexTCE no sentido de que, pelo fato de a responsável ter permanecido no cargo de Secretária Municipal de Saúde por tempo exíguo (apenas 48 dias - 4/4/2012 a 21/5/2012) , não lhe pode ser atribuída a responsabilidade quanto às irregularidades apuradas pelo Denasus e que se estenderam por um período mais amplo.
29.	Por seu turno, Santiago Servin deve ser considerado revel, nos termos do art. 12, §3°, da Lei nº 8.443/1992, uma vez que deixou transcorrer in albis o prazo regimental para apresentação de defesa, apesar de devidamente notificado em seu endereço residencial.
30.	Ressalto que, nos processos do TCU, a revelia não necessariamente conduz à presunção de ter como verdadeiras todas as imputações levantadas contra os responsáveis, diferentemente do que se verifica no processo civil, no qual a revelia do réu opera a presunção da verdade narrada pelo autor.
31.	Entretanto, não há, nos presentes autos, elementos que permitam afastar as irregularidades imputadas ao ex-Secretário Municipal de Saúde, o qual permaneceu no comando da pasta durante a maior parte do exercício financeiro de 2012. 
32.	Quanto a Helena Maria Duailibe Ferreira, ex-Secretária Municipal de Saúde, relembro que ela foi ouvida em relação ao descumprimento do Termo de Ajuste Sanitário nº 399.
33.	Em sua defesa, alegou, em síntese, que não havia como corrigir as impropriedades constantes daquele termo de ajuste com relação às constatações 160618, 260410, 260564, 260559, 260515 e 160531 do Relatório do Denasus, pois não seriam consideradas desvio de finalidade, mas irregularidade no recebimento de recursos, fora da responsabilidade da defendente.
34.	Ademais, alega que não há como vislumbrar sua conduta como dolosa e que não existe, nos autos do processo, caráter ilícito ou culpável em suas ações.
35.	A argumentação da ex-Secretária não se sustenta. Conforme apontou o MPTCU (peça 154) , ela esteve à frente da gestão no período entre 16/8/2016 e 08/7/2017, além de ter sido signatária do TAS nº 399, firmado em 7/7/2016, o qual previa que o município depositasse o valor de R$ 4.939.335,08, bem como executasse plano de trabalho específico para correção das irregularidades identificadas no relatório de peça 11; isso tudo restou evidenciado no Relatório de Verificação do TAS n° 461.
36.	Cumpre observar que a responsável sequer fez constar do Relatório de Gestão da Secretaria Municipal as informações concernentes à execução do TAS nº 399/2016, o que contraria o art. 13 da Portaria GM/MS 2.046/2009 (Constatação 557811 - peça 20, p. 7) .
37.	Em suma, restou comprovado que os ex-Secretários Municipais de Saúde Gutemberg Fernandes de Araújo, Santiago Cirilo Noguera Servin e Helena Maria Duailibe Ferreira geriram de maneira irregular os recursos recebidos pelo Fundo Nacional de Saúde, razão pela qual, nos termos dos pareceres precedentes, merecem ter suas contas julgadas irregulares e serem apenados com multa.
38.	Faço apenas um ligeiro ajuste na proposta. Tendo em vista o julgamento da irregularidade das contas com fundamento no art. 16, inciso III, alínea "b" e 19, parágrafo único, entendo ser o caso de aplicar a multa com fundamento no art. 58, inciso I, da Lei 8.443/1992.
39.	No tocante ao débito apurado, conforme informado pela unidade instrutora, a questão foi sanada com o ressarcimento promovido pelo município de São Luís/MA, em montante, inclusive, superior ao calculado pela SecexTCE (peça 159) .
40.	Diante disso, este Tribunal deve julgar regulares com ressalva as contas do município, dando-lhe quitação, bem como informá-lo sobre o recolhimento a maior, nos termos do parecer da unidade instrutora.
	Ante o exposto, voto por que o Tribunal adote o Acórdão que ora submeto à deliberação deste Colegiado. 
TCU, Sala das Sessões, em 13 de setembro de 2022.
 
Ministro BRUNO DANTAS 
Relator